【裁判字號】    89,上訴,325
【裁判日期】    890411
【裁判案由】    常業重利
【裁判全文】
臺灣高等法院高雄分院刑事判決                    八十九年度上訴字第三二五號
    上  訴  人
    即  被  告  丙○○
                甲○○
                丁○○
    右三人共同
    選任辯護人  江雍正律師
                吳建勛
                陳慧錚
右上訴人因常業重利案件，不服臺灣高雄地方法院八十八年度訴字第二七號中華
民國八十九年一月十四日第一審判決（起訴案號：臺灣高雄地方法院檢察署八十八年
度偵字第二一六四三號），提起上訴，本院判決如左：
      主  文
原判決關於丁○○部分撤銷。
丁○○公訴不受理。
其他上訴駁回。
      事  實
一、丙○○前曾於叱國六十八年間因殺人未遂案件，經臺灣嘉義地方法院判處有期徒
    刑五年，上訴臺灣高等法院台南分院駁回確定，於七十三年一月十二日假釋期滿
    執行完畢（已逾五年）；又於八十一年間因竊盜案件，經臺灣台南地方法院判處
    有期徒刑一年，緩刑四年，於同年十二月八日確定，緩刑期間業已屆滿；甲○○
    曾於八十一年間因違反懲治盜匪條例案件，經臺灣新竹地方法院判處有期徒刑二
    年，緩刑四年，於八十二年一月三十一日確定，緩刑期間業已屆滿，均不知警惕
    。丙○○、甲○○復與丁○○（原審判決後已故，另諭知公訴不受理，詳後）三
    人共同基於常業重利之犯意聯絡，自民國八十八年八月間起，以寄發印有借款條
    件之「鴻福金融機構」廣告單給不特定公司行號之方式，招攬急迫、輕率、無經
    驗而需款孔急之人借款，並提供電話號碼000000000號轉接到門號00
    00000000號行動電話供借款人聯絡，在嘉義縣東石鄉塭港村塭港八十三
    號之一丙○○住處經營放貸業務，適有需款孔急之人乙○○接到上開借款廣告，
    乃以右揭方式與丙○○取得聯絡後，由丙○○於八十八年八月十日攜帶現款一百
    五十萬元前往位於高雄縣鳳山市○○路○段三九八號乙○○所經營之「金鑫皮件
    有限公司」借予乙○○，雙方約定借款條件為每借新台幣（下同）一百五十萬元
    ，以七天為一期，每期利息十五萬元（即月息百分之四十，相當於年息百分之四
    百八十），其間，乙○○並交付七紙支票（金額分別為九十萬元、九十萬元、四
    十九萬元、四十九萬元、五十五萬元、三十萬元、二十五萬元），充作本金及利
    息，另交付土地所有權狀四張、印鑑證明三張、印鑑章乙顆供作借款之擔保，並
    交付一紙戊渡書，丙○○等人因而取得與原本顯不相當之重利，賴以營生，恃之
    為業。丙○○、甲○○、丁○○並於八十八年八月間某日相偕前往「金鑫皮件公
    司」向乙○○索債。嗣於八十八年八月二十七日下午三時四十分許，在高雄縣鳳
    山市○○路○段三九八號「金鑫皮件有限公司」內為警查獲丙○○、甲○○二人
    ，並在該公司外面查獲丁○○，另從丙○○身上起獲乙○○所簽發金額九十萬元
    之支票一紙（支票號碼ＴＡＰ0000000、發票人乙○○及金鑫皮件有限公
    司、發票日八十八年八月二十四日、金額九十萬元、付款人臺東區中小企業銀行
    鳳山分行），並從丁○○駕駛之車牌號碼Ｃ七─二九八九號自用小客車內起獲上
    開乙○○所交付之土地所有權狀四張、印鑑證明三張、印鑑章乙顆及戊渡書一份
    等物。
三、案經高雄縣警察局移送臺灣高雄地方法院檢察署檢察官偵查起訴。
      理  由
甲、上訴人即被告丙○○、甲○○部分：
一、訊據被告丙○○固坦承曾借予被害人乙○○款項之事實不諱，惟矢口否認有何重
    利之犯行，辯稱：借壹佰五十萬元予林進利，乙○○提供土地權狀，要伊保管，
    若他沒有還錢，土地要以市價賣伊，沒有約定利息，伊借錢給乙○○，但沒有拿
    到任何利息錢，並無重利之行為云云。另訊據被告甲○○亦矢口否認有何重利之
    犯行，辯稱：伊當天是要到嘉義找丙○○玩，他說要去高雄，邀伊一起去高雄，
    伊不知道去討債，是被警察查獲才知道，本件伊並未參與，未共同經營地下錢莊
    ，並無重利之行為云云。
二、惟查：
    (1)、被告丙○○、甲○○與丁○○等三人於八十八年八月間共同經營借款放貸業
        務，乘他人需款孔急之際貸與借款人金錢，並取得與原本顯不相當之利息，
        及借款人若未按時支付利息，即相偕前往索債等情，業據被害人乙○○迭於
        警訊及偵查中指述綦詳，並有如事實欄所示之支票一紙、土地所有權狀四張
        、印鑑證明三張、印鑑章乙顆及契約書乙份等扣案足資佐證。
    (2)、被告丙○○於偵訊時自承：乙○○於八十八年八月十日係向其借款一百五十
        萬元，並同時開立二張金額各九十萬元之支票交其收執，被告丙○○若非有
        收取重利，何須要求乙○○開立一百八十萬元之支票？又乙○○所交付予被
        告丙○○之七張支票（面額分別為九十萬元、九十萬元、四十九萬元、四十
        九萬元、五十五萬元、三十萬元及二十五萬元），除其中一張九十萬元之支
        票遭查扣外，其餘六張支票交予被告丙○○後，並未交還，依被告丙○○於
        本院調查中所供其餘支票已由其轉戊他人（見本院八十九年三月二十三日訊
        問筆錄），且乙○○所有之土地所有權狀四張、印鑑證明三張、印鑑章乙顆
        均放置在被告丙○○處，乙○○並同意若支票無法兌現，則將土地過戶予被
        告丙○○等情，亦據被告丙○○於偵審中自承無訛，並有戊渡書一紙在卷可
        憑，俱見被告等人上開重利行為業已完成。
    (3)、被告甲○○雖矢口否認與被告丙○○共同經營金錢放貸業務，辯稱：伊當天
        是要到嘉義找丙○○玩，他說要去高雄，邀伊一起去高雄，伊不知道去討債
        ，是被警察查獲才知道，本件伊並未參與，未共同經營地下錢莊，並無重利
        之行為云云。惟被告甲○○係偕同被告丙○○前去向乙○○催討債務，被告
        甲○○若僅單純隨被告丙○○到高雄遊玩，何必一再至債務人乙○○之營業
        所，陷自己於難以辯白之窘境，況被告甲○○住居新竹市，苟非有特別利益
        可圖，實無必要遠自北部南下，甘冒檢警查緝之風險至上開乙○○營業處索
        債，凡此，足見其情之偽。
    (4)、被告丙○○雖辯稱：被害人乙○○交付之支票，均未兌現，無拿到任何利息
        錢，並無重利之行為云云。況且，支票本屬有價證券，被告等人既已取得被
        害人乙○○支付利息（支票面額逾所借本金部分，即屬利息）而交付之支票
        ，即屬已取得重利，縱支票嗣後未兌現，仍無礙彼等重利犯行之成立。（司
        法院七十四年六月十五日（七四）廳刑一字第四五二號函釋意旨參照）從而
        ，被告丙○○上開所辯，均屬事後卸責之詞，不足採信。
    (5)、綜上所述，本件被告丙○○、甲○○上開重利犯行，至為灼然，所辯未共同
        經營地下錢莊，並無重利之行為云云，核屬飾卸之詞，不足採信。事證明確
        ，被告丙○○、甲○○右揭犯行，均堪認定。
三、按被告丙○○、甲○○以相當於年利率百分之四百八十之計息方式貸予被害人乙○○，衡諸社會通念，其利率顯係重利無訛。又按刑法上規定之常業犯，只須有
    賴某種犯罪為常業之意思，而有事實之表現為已足，不以藉該犯罪為唯一生存者
    為必要（最高法院八十二年度第一次刑事庭決議參照），且刑法第三百四十五條
    之常業重利罪，則以一般之人為對象而成立，此觀諸最高法院二十七年上字第二
    ０號判例自明。本件被告等人係以寄發借款廣告給不特定商家之方式招攬客人借
    款，且被害人乙○○亦稱其向被告等人借款係觀看丙○○所寄發之借款廣告，足
    認被告等人預定苛刻條件，以社會上一般人為對象，藉以博取重利為常業，縱彼
    等另操他業，而領有其他合法所得，仍無礙彼等常業犯行之成立，併予敘明。核
    被告等人所為，係犯刑法第三百四十五條之常業重利罪。被告丙○○、甲○○與
    共同被告丁○○三人就上開犯行，有犯意聯絡及行為分擔，為共同正犯。
四、原審認被告丙○○、甲○○罪證明確，適用刑法第二十八條、第三百四十五條、
    第七十四條第一款、第二款、第三十八條第一項第三款，罰金罰鍰提高標準條例
    第一條前段之規定，並審酌被告丙○○、甲○○趁被害人急迫之際貸以重利，使
    得被害人於無力償還之際，或鋌而走險，或終日提心吊膽，或因而厭世尋短，其
    所衍生之社會問題甚多，亦足以危害社會秩序，暨彼等參與犯罪情節之輕重，另
    姑念彼等尚未施以暴力索債，及乙○○所交付之支票均未兌現，尚未有實質獲益
    等情狀，分別量處被告丙○○有期徒刑拾月、被告甲○○有期徒刑捌月，且以被
    告丙○○前受有期徒刑以上刑之宣告，執行完畢後，五年以內未受有期徒刑以上
    刑之宣告，又被告甲○○前未曾受有期徒刑之宣告（其前宣告刑已緩刑期滿而失
    其效力），有被告全國前案紀錄表在卷可按，彼等因一時貪欲，致罹刑章，犯後
    否認犯行，固不足取，惟念及並無積極證據顯示被告等人因經營上開放貸業務而
    獲有實質上之利得，彼等經此次偵審之教訓，諒知所警惕，而無再犯之虞，因認
    上開所宣告之刑，以暫不執行為適當，爰均併予宣告緩刑四年，以啟自新；且認
    如事實欄所示之支票一紙及戊渡書一份，係被告等人犯罪所得，爰依刑法第三十
    八條第一項第三款之規定，併予宣告沒收。至其餘扣押物乃被害人供作質押擔保
    ，均非被告所有，自勿庸宣告沒收。認事用法，均無違誤，量刑亦屬妥適，被告
    丙○○、甲○○上訴意旨否認犯罪，指摘原判決不當，為無理由，應予駁回。
乙、上訴人即被告丁○○部分：
  一、公訴意旨另以：被告丁○○與共同被告丙○○、甲○○三人共同基於常業重利
      之犯意聯絡，自民國八十八年八月間起，以寄發印有借款條件之「鴻福金融機
      構」廣告單給不特定公司行號之方式，招攬急迫、輕率、無經驗而需款孔急之
      人借款，並提供電話號碼000000000號轉接到門號00000000
      00號行動電話供借款人聯絡，在嘉義縣東石鄉塭港村塭港八十三號之一共同
      被告丙○○住處經營放貸業務，適有需款孔急之人乙○○接到上開借款廣告，
      乃以右揭方式與共同被告丙○○取得聯絡後，由共同被告丙○○於八十八年八
      月十日攜帶現款一百五十萬元前往位於高雄縣鳳山市○○路○段三九八號乙○○所經營之「金鑫皮件有限公司」借予乙○○，雙方約定借款條件為每借新台
      幣一百五十萬元，以七天為一期，每期利息十五萬元（即月息百分之四十，相
      當於年息百分之四百八十），其間，乙○○並交付七紙支票（金額分別為九十
      萬元、九十萬元、四十九萬元、四十九萬元、五十五萬元、三十萬元、二十五
      萬元），充作本金及利息，另交付土地所有權狀四張、印鑑證明三張、印鑑章
      乙顆供作借款之擔保，並交付一紙戊渡書，被告丁○○與共同被告丙○○、甲○○等人因而取得與原本顯不相當之重利，賴以營生，恃之為業。被告丁○○
      並與共同被告丙○○、甲○○於八十八年八月間某日相偕前往「金鑫皮件公司
      」向乙○○索債。嗣於八十八年八月二十七日下午三時四十分許，「金鑫皮件
      有限公司」內為警查獲共同被告丙○○、甲○○二人，並在該公司外面查獲被
      告丁○○，另從共同被告丙○○身上起獲乙○○所簽發金額九十萬元之支票一
      紙，並從被告丁○○駕駛之車牌號碼Ｃ七─二九八九號自用小客車內起獲上開
      乙○○所交付之土地所有權狀四張、印鑑證明三張、印鑑章乙顆及戊渡書一份
      等物。認被告丁○○與共同被告丙○○、甲○○三人共同犯刑法第三百四十五
      條之常業重利罪嫌等情。
  二、按被告死亡者，應為不受理之判決，刑事訴訟法第三百零三條第五款定有明文
      。經查被告丁○○於八十九年二月十二日死亡，有嘉義縣東石鄉戶政事務所八
      十九年三月二十二日八九嘉東戶字第０五０一號函附之被告丁○○除戶戶籍謄
      本乙份在卷可憑。被告丁○○既已死亡，依刑事訴訟法第三百零三條第五款規
      定，自應為不受理之判決。
  三、原審未及為不受理之判決，而予論處罪刑，尚有未洽。被告丁○○生前上訴意
      旨否認犯罪，雖無理由，但原判決此部分既有可議，自應由本院就此部分予以
      撤銷改判，為不受理之判決，並不經言詞辯論為之。
據上論結，應依刑事訴訟法第三百六十八條、第三百六十九條第一項前段、第三百六
十四條、第三百零三條第五款、第三百零七條，判決如主文。
本案經檢察官羅正平到庭執行職務。
中    華    民    國     八十九     年       四       月       十一     日
                              臺灣高等法院高雄分院刑事第三庭
                                  審判長法官  莊秋桃
                                        法官  謝宏宗
                                        法官  陳中和
右正本證明與原本無異。
如不服本判決，應於判決送達後十日內向本院提出上訴狀，其未述理由者並應於提
出上訴狀後十日內向本院補提理由書（應附繕本)。
                   書記官  劉博文
中    華    民    國     八十九     年       四       月       十四     日
附錄：本判決論罪科刑法條：
刑法第三百四十五條
以犯前條之罪為常業者，處五年以下有期徒刑，得併科三千元以下罰金。
                                                                        Ａ


司法院資訊處製作；財團法人民間司法改革基金會備份。
